臺灣高等法院刑事判決
111年度上訴字第2045號
上  訴  人  
即  被  告  莊宜哲

                    籍設金門縣○○鄉○路00號金門○○○○○○○○○

上列上訴人因詐欺等案件，不服臺灣臺北地方法院111年度審訴
字第123號，中華民國111年3月30日第一審判決（追加起訴案號
：臺灣臺北地方檢察署110年度偵緝字第2274號），提起上訴，
本院判決如下：
    主  文
原判決撤銷。
莊宜哲犯如附表二所示之罪，各處如附表二「罪名及宣告刑」欄
所示之刑。應執行有期徒刑壹年貳月。
    事  實
一、莊宜哲明知莊萬皇欲找人擔任詐欺集團內向取款車手收取詐
    騙款項（俗稱收水）之工作，竟貪圖莊萬皇允諾每月新臺幣
    （下同）5至10萬元之高額報酬，先後招募趙文成、尤冠和
    、林嘉宜、林珈慈等4人加入該詐欺集團，而與該詐欺犯罪
    組織並與所屬成年成員間，共同基於洗錢及意圖為自己不法
    所有之犯意聯絡，先由詐欺集團成員於附表一所示時間以及
    施用詐術之方式，詐騙各該被害人，至其等陷於錯誤，依指
    示匯款至集團詐騙而得之趙沛廷（另案經檢察官為不起訴處
    分確定）人頭帳戶內，不僅詐得各該款項，並且切斷與集團
    之連結而生金流之斷點，集團即利用不知情之趙沛廷於110
    年1月11日下午1時34分至2時26分許，將前揭詐得款項共計
    新臺幣（下同）19萬9,986元分次提領後，趙文成即依莊萬
    皇之指示，於同日下午4時56分許，駕駛租用之車牌號碼000
    -0000號自用小客車，前往臺北市○○區○○○路○段00巷00號前
    ，向趙沛廷收取含上開詐得款項在內之26萬9,940元，再駕
    車前往臺中市○區○○路00號全國大飯店前人行道，將款項上
    繳予莊萬皇指定之不詳男性成員。嗣因各該被害人發覺受騙
    ，報警處理，始循線查悉上情（莊萬皇共犯部分另案偵查中
    ，莊宜哲上開招募趙文成、尤冠和、林嘉宜、林珈慈等4人
    加入該詐欺集團，所犯之組織犯罪條例案件，以及加入後對
    其他被害人之詐欺案件，經另案起訴，由臺灣屏東地方法院
    以110年度金訴字第79號審理中，該案為最先繫屬之案件，
    故其所犯之招募他人參與該詐欺犯罪組織、參與該詐欺犯罪
    組織等行為，均非本案起訴效力所及，趙文成上開共犯部分
    ，另案經原審以110年度審訴字第2024號判決應執行有期徒
    刑1年3月）。
二、案經附表一所示被害人訴由臺北市政府警察局松山分局報告
    臺灣臺北地方檢察署檢察官偵查後追加起訴。
    理  由
一、證據能力部分：本件所引用之供述及非供述證據，上訴人即
    被告莊宜哲於原審均無爭執其證據能力（見原審卷第48至50
    頁），經本院依法踐行調查證據程序，檢察官亦不爭執各該
    證據之證據能力（見本院卷第64至65頁），且查無依法應排
    除其證據能力之情形，是後述所引用證據之證據能力均無疑
    義，先予敘明。
二、被告經本院合法傳喚未到庭，然依被告於偵查及原審審理時
    所述，對上揭犯罪事實均坦承不諱（見偵查卷第41頁，原審
    卷第48頁）。而被告有前揭招募趙文成等4人加入詐欺集團
    擔任收水之行為，亦據趙文成於警詢及原審中陳述屬實。附
    表一所示各該被害人有遭詐欺集團詐騙，依指示匯款至集團
    使用之人頭帳戶，再由帳戶所有人趙沛廷提款後交付予前來
    收水之趙文成上繳回集團等情，亦分據趙沛廷、趙文成於警
    詢中陳述屬實，並有附表一證據出處欄所示之證據資料可以
    佐證。是若非因被告同屬詐欺集團之成員，集團因此產生信
    賴，集團豈會將重要之獲取詐欺犯罪所得上繳之收水工作，
    無端交付與被告，由其對外從事招募收水之車手，此從被告
    於原審時，即自承集團允諾每月5到10萬元之高額介紹費等
    語（見原審卷第37頁），也可以確知。按共同正犯，係共同
    實行犯罪行為之人，在共同意思範圍內，各自分擔犯罪行為
    之一部，相互利用他人之行為，以達其犯罪之目的，其成立
    不以全體均參與實行犯罪構成要件之行為為要件，其行為分
    擔，亦不以每一階段皆有參與為必要，倘具有相互利用其行
    為之合同意思所為，仍應負共同正犯之責。而詐欺集團之犯
    罪模式，是經過縝密分工，分別以從事指揮、招募人員加入
    、電話詐騙、實際與被害人接觸、收取款項、上繳款項回集
    團、分籌等角色分擔，藉以實現對不特定被害人詐得財物再
    予以均分牟利之犯罪目的。是被告既然為集團成員，並分擔
    招募之工作，就詐欺集團之上情運作模式自屬明知，被告並
    依此分擔，招募趙文成等4人加入該組織擔任車手組之收水
    工作，被告亦可從中分受獲利，是縱令被告並未參與上開事
    實所示向各該被害人施用詐術，以及未參與向被害人取款、
    收水、上繳款項等工作，按上說明，其仍應就詐欺集團所屬
    成員間之三人以上分工方式詐欺取財行為以及洗錢行為所發
    生之結果，負共同正犯責任。綜此，自足以佐證被告之任意
    性自白，確與事實相符。被告提起上訴，其書狀雖改稱：被
    告是出於協助趙文成等人求職之動機，將之介紹與莊萬皇，
    被告對其等之工作內容並不瞭解云云，而否認犯罪。然以被
    告既然為集團招募收水之車手，集團最主要就是靠收水之人
    將詐欺所得上繳以獲利，不可能將此重要招募收水車手之工
    作，無端交付予非集團成員之被告擔任，再者，被告僅係居
    間介紹工作，集團竟應允其每月5到10萬元之高額報酬，若
    非被告明知可從招募而來之人收取之不法詐騙所得分受獲利
    ，豈能獲得此顯不相當之利潤。是被告其後否認犯罪故意之
    辯解，並不足採。至被告又辯稱其所為係幫助犯云云，然被
    告所分擔者，既係集團之招募工作，而此為集團整體實現詐
    騙犯罪目的之不可或缺一環，被告最終目的，也是從中分受
    獲利，按上說明，其仍應負共同正犯之責。是被告以前詞否
    認犯罪之辯解，俱不足採。綜上事證，被告上開三人以上共
    同詐欺取財以及洗錢等犯罪事實已經證明，應依法論科。　
    　
三、按三人以上共同犯刑法第339條詐欺罪者，構成刑法第339條
    之4第1項之加重詐欺取財罪，該條項為法定刑1年以上7年以
    下有期徒刑之罪，屬洗錢防制法第3條第1款所規定之特定犯
    罪。又刑事不法利得不僅為犯罪之重要誘因，甚且經常成為
    維繫、茁壯犯罪組織之養分，為防堵不法所得資金進入合法
    商業領域，流通於正常金融管道，澈底杜絕其變裝化身成合
    法資金之機會，以落實犯罪防制，確保國家司法權之正確運
    作，維護社會治安及穩定金融秩序，故洗錢防制法於第2條
    明定洗錢行為之態樣，並於第14條、第15條規定其罰則，俾
    防範犯罪行為人藉製造資金流動軌跡斷點之手段，去化不法
    利得與犯罪間之聯結，漂白不法利得。洗錢行為旨在掩飾、
    隱匿犯罪及因而獲取之財產利益，自係以犯罪之不法所得為
    標的，雖須先獲取犯罪不法利得，然後始有洗錢可言，惟財
    產犯罪行為人利用人頭帳戶收取犯罪所得之情形，於被害人
    將款項匯入人頭帳戶之際，非但財產犯罪於焉完成，並因該
    款項進入形式上與犯罪行為人毫無關聯之人頭帳戶，以致於
    自資金移動軌跡觀之，難以查知係該犯罪之不法所得，即已
    形成金流斷點，發揮去化其與前置犯罪間聯結之作用，而此
    不啻為洗錢防制法，為實現其防阻不法利得誘發、滋養犯罪
    之規範目的，所處罰之洗錢行為。從而利用人頭帳戶獲取犯
    罪所得，於款項匯入人頭帳戶之際，非但完成侵害被害人個
    人財產法益之詐欺取財行為，同時並完成侵害上開國家社會
    法益之洗錢行為，造成詐欺取財行為最後階段與洗錢行為二
    者局部重合，二罪侵害之法益不同，偏論其一，均為評價不
    足，自應依一行為觸犯數罪名之想像競合犯，從一重處斷（
    最高法院109年度台上字第1681號判決意旨參照）。是被告
    前揭招募收水工作人員後，附表一所示被害人受集團詐騙陷
    於錯誤，依指示匯款至集團詐得使用之人頭帳戶內，被告所
    招募之趙文成前來完成收水上繳工作，按上說明，被告此部
    分所為，均係犯刑法第339條之4第1項第2款之加重詐欺取財
    罪及洗錢防制法第14條第1項之洗錢罪，均應依想像競合犯
    之規定，從一重之加重詐欺取財罪處斷。被告與所屬成員間
    就上開犯行，有犯意聯絡及行為分擔，均為共同正犯。被告
    所參與之詐欺集團係分別向附表一所示被害人行騙，侵害各
    該被害人之財產法益，在刑法評價上各具獨立性，故犯意各
    別，行為互殊，皆應予分論併罰。被告就上開洗錢之犯罪事
    實，於偵查及原審審理時自白犯罪，雖有洗錢防制法第16條
    第2項之減刑事由，惟因想像競合從一重之加重詐欺取財罪
    處斷，故僅得作為量刑之參考，併予說明。
四、原審依被告之自白，適用簡式審判程序，並據以論罪科刑，
    固非無見。然附表一所示被害人受集團詐騙陷於錯誤後，依
    指示匯款之帳戶，係集團詐得使用之人頭帳戶，按上說明，
    此時即已產生金流斷點之洗錢犯罪結果，然原判決事實及理
    由卻認為是趙文成前來收水上繳後才生洗錢之犯罪結果，難
    認允當。又帳戶所有人趙沛廷另案經檢察官偵查結果，認定
    是遭集團詐騙才出借銀行帳戶並為提款，其並非詐欺集團之
    成員，原判決亦同此認定，並載明趙沛廷另案經檢察官不起
    訴處分確定等語，但於事實中仍載明趙沛廷擔任提款車手，
    其事實認定前後矛盾，亦有不當。被告提起上訴執前詞否認
    犯罪，並不足採，被告另以其願與被害人和解彌補損失，請
    重新量刑云云為由，指謫原審量刑不當，然被告經本院合法
    傳喚未到庭，迄今亦未提出任何與被害人和解之證明資料，
    其量刑事由並無變更。是被告上訴並無理由，然原判決有如
    前述不當之處，仍無可維持，應予撤銷改判。爰審酌被告不
    循正途獲取財物，為圖私利而介紹趙文成等4人擔任詐欺集
    團之收水，使附表一所示各被害人受有財產損害，並危害財
    產交易安全，實屬不該，參酌被告先前認罪，提起上訴又改
    為否認之態度，兼衡被告於原審審理時自述高職畢業之智識
    程度、現從事於太陽能工程、月收入約4萬元、未婚妻懷孕
    中、需扶養未婚妻及父母親等生活狀況（見原審卷第51頁）
    ，暨其犯罪動機、目的及手段、分擔之角色、各被害人被詐
    欺之金額等一切情狀，各量處如附表二所示之刑，另考量被
    告所為上揭犯行手法近似、相隔時間非長、所侵害法益之同
    質性高、數罪對法益侵害之加重效應較低等不法及罪責程度
    ，合併定其應執行如主文第2項所示之刑。依被告上開所述
    ，其擔任招募收水車手工作雖可獲取報酬，但卷內並無其實
    際取得報酬之證明，自無從對被告為犯罪所得之沒收宣告，
    又前揭提領之款項既已上繳，無證據證明被告對於該上繳款
    項有管理、處分權限，自不得依洗錢防制法第18條第1項規
    定沒收，均附此說明。
五、被告經合法傳喚，無正當之理由不到庭，爰不待其陳述，逕
    行判決。 　　
據上論斷，應依刑事訴訟法第371條、第369條第1項前段、第364
條、第299條第1項前段，判決如主文。
本案經檢察官林晉毅追加起起訴，檢察官白忠志到庭執行職務。
中　　華　　民　　國　　111 　年　　8 　　月　　17　　日
                  刑事第十四庭  審判長法　官  黃斯偉
                                      法　官  黎惠萍
                                      法　官  許泰誠
以上正本證明與原本無異。
如不服本判決，應於收受送達後20日內向本院提出上訴書狀，其
未敘述上訴之理由者並得於提起上訴後20日內向本院補提理由書
（均須按他造當事人之人數附繕本）「切勿逕送上級法院」。
                                      書記官  朱子勻
中　　華　　民　　國　　111 　年　　8 　　月　　17　　日
附錄：本案論罪科刑法條全文
中華民國刑法第339條之4
犯第339條詐欺罪而有下列情形之一者，處1年以上7年以下有期
徒刑，得併科1百萬元以下罰金：
一、冒用政府機關或公務員名義犯之。
二、三人以上共同犯之。
三、以廣播電視、電子通訊、網際網路或其他媒體等傳播工具，
    對公眾散布而犯之。
前項之未遂犯罰之。

洗錢防制法第14條
有第二條各款所列洗錢行為者，處7年以下有期徒刑，併科新臺
幣5百萬元以下罰金。
前項之未遂犯罰之。
前二項情形，不得科以超過其特定犯罪所定最重本刑之刑。

附表一
編號 被害人 詐騙方式、時間及金額 匯入帳戶 證據出處 1 簡蘭花 詐欺集團成員於110年1月10日晚間6時28分許，撥打電話予簡蘭花，佯稱因電腦系統發生錯誤，將被多訂10筆訂單，需依指示操作提款機云云，致簡蘭花陷於錯誤，而於110年1月11日下午2時5分至36分許，分次匯款共8萬9,986元至右列帳戶。 彰化銀行帳號00000000000000號帳戶（戶名：趙沛廷） ⑴簡蘭花於警詢之證述（見110年度偵字第19814號卷第227至228頁） ⑵彰化銀行ATM交易明細表影本2張及國泰世華銀行ATM客戶交易明細表影本1張（見同上偵字卷第233頁） 2 邵美華 詐欺集團成員於109年11月15日，佯裝為邵美華友人，稱急需借款云云，致邵美華陷於錯誤，而於110年1月11日下午1時34分47分許，分次匯款共6萬元至右列帳戶。 中國信託商業銀行帳號000000000000號帳戶（戶名：趙沛廷） ⑴邵美華於警詢之證述（見同上偵字卷第172至176頁） ⑵台新銀行ATM交易明細表影本1張及第一銀行ATM客戶交易明細表影本1張（見同上偵字卷第197頁）     ⑴洪榮燦於警詢之證述（見同上偵字卷第219至222頁） ⑵彰化縣芬園鄉農會匯款回條影本1張（見同上偵字卷第225頁） 3 洪榮燦 詐欺集團成員於110年1月11日中午12時52分許，佯裝為洪榮燦友人，稱急需借款等語，致洪榮燦陷於錯誤，而於110年1月11日下午2時2分許匯款5萬元至右列帳戶。   

附表二
編號 事實 罪名與宣告刑 1 如附表一編號1所示 莊宜哲犯三人以上共同詐欺取財罪，處有期徒刑壹年。 2 如附表一編號2所示 莊宜哲犯三人以上共同詐欺取財罪，處有期徒刑壹年。 3 如附表一編號3所示 莊宜哲犯三人以上共同詐欺取財罪，處有期徒刑壹年。